臺灣臺南地方法院刑事判決
111年度易字第864號
公  訴  人  臺灣臺南地方檢察署檢察官
被      告  黃財堂


上列被告因侵占案件，經檢察官提起公訴（110年度偵字第24144
號），本院判決如下：
    主  文
黃財堂無罪。
    理  由
一、公訴意旨略以：被告黃財堂與告訴人林佳誼為朋友關係，被
    告得知告訴人有用錢需求，遂介紹告訴人前往其所認識的通
    訊行申辦I Phone12手機1支，並向告訴人稱手機可用以向其
    他人借款，告訴人不疑有他，將上開手機交予被告辦理借款
    事宜，嗣被告介紹友人林正庭借款新臺幣（下同）3萬元（
    下稱借款債務）予告訴人，並以上開手機作為擔保，而告訴
    人無力還款，被告明知告訴人並未同意其擅自處分手機，竟
    於110年7月間，於不詳地點，意圖為自己不法之所有，易持
    有為所有，將手機出售，以所得款項還款給林正庭，以此方
    式侵占手機入己。嗣告訴人要求返還手機，被告仍藉口辦理
    貸款，掩飾手機已出售之事實，告訴人報警究辦，始悉上情
    。因認被告涉犯刑法第335條第1項侵占罪嫌。
二、按犯罪事實應依證據認定，無證據不得認定犯罪事實；不能
    證明被告犯罪者，應諭知無罪之判決，刑事訴訟法第154條
    第2項、第301條第1項分別定有明文。又檢察官對於起訴之
    犯罪事實，應負提出證據及說服之實質舉證責任。倘其所提
    出之證據，不足為被告有罪之積極證明，或其指出證明之方
    法，無從說服法院以形成被告有罪之心證，基於無罪推定之
    原則，自應為被告無罪判決之諭知（最高法院92年台上字第
    128號判決意旨參照）。次按刑法上之侵占罪，以意圖為自
    己或第三人不法之所有，而擅自處分自己持有他人所有之物
    ，即易持有為所有，為其成立要件。若非為自己或第三人不
    法之所有，而擅自處分自己持有他人所有之物，所得亦未據
    為己有，即難謂與侵占罪相當（最高法院71年度台上字第69
    86 號判決意旨參照）。
三、公訴意旨認被告涉犯侵占罪嫌，無非係以被告於警詢及偵查
    中之供述、證人即告訴人林佳誼於警詢中之證述、證人林正
    庭於偵查中之證述，及被告與告訴人通訊軟體LINE對話紀錄
    1份，為其論據。訊據被告固不否認伊未經告訴人同意，擅
    自將上開手機出售之事實，惟堅決否認有何侵占犯行，辯稱
    ：因告訴人向伊的友人林正庭借款後即失聯，林正庭要求伊
    還款，伊只好出售手機，並將所得款項返還林正庭，用以清
    償上開借款債務等語。
四、經查：
  ㈠被告與告訴人為朋友關係，被告得知告訴人有用錢需求，遂
    介紹告訴人前往其所認識的通訊行申辦I Phone12手機1支，
    並向告訴人稱手機可用以向其他人借款，告訴人乃將上開手
    機交予被告辦理借款事宜。嗣被告介紹友人林正庭借款3萬
    元予告訴人，而告訴人無力還款，被告未經告訴人同意，擅
    自於110年7月間，於不詳地點，將上開手機出售等事實，業
    據證人即告訴人林佳誼、證人林正庭於警詢時或偵查中、本
    院審理時證述明確，並有被告與告訴人通訊軟體LINE對話紀
    錄1份，且為被告所不爭執，此部分事實堪以認定。
  ㈡公訴意旨固認被告上開行為構成侵占罪，惟查，證人即告訴
    人林佳誼於本院審理時證稱：伊向林正庭借款3萬元，利息
    只繳到110年7、8月就沒給了，沒有還本金等語（見本院卷
    第76頁、第77頁）。可知告訴人確實未自己清償上開借款債
    務。又證人林正庭於警詢時、偵查中證稱：被告介紹告訴人
    向伊借3萬元，告訴人自己有還伊一些錢，後來被告幫告訴
    人將欠款3萬元還完了等語。核與被告於偵查中供稱：伊介
    紹告訴人向林正庭借款3萬元，後來告訴人不見了，林正庭
    來找伊要錢，伊就將告訴人之手機賣掉，將賣得之款項還給
    林正庭等語相符。足認被告雖擅自出售告訴人寄放之手機，
    而有擅自處分自己持有他人所有物之行為，但其並未將出售
    手機所得款項占為己有，而是將該款項用以清償告訴人上開
    借款債務，被告並無為自己或第三人不法所有之意圖，自不
    符合侵占罪構成要件。
　㈢至證人林正庭雖於本院審理時改稱：被告介紹告訴人向伊借
    款3萬元，後來告訴人自行清償約8千元，剩下2萬2千元到現
    在都沒有處理；之前伊在偵查中說被告拿錢幫告訴人還完借
    款，是因為被告當時說是還告訴人的欠款；被告也有欠伊錢
    ，被告一下子說這筆錢是還告訴人的借款，一下子說是還自
    己的借款，例如這個月被告跟伊說這筆2萬2千元是幫告訴人
    還款，但下個月又說是還他自己的欠款，所以伊也搞混他到
    底是幫誰還款等語（見本院卷第90頁至第92頁）。然縱認被
    告於還款後有說詞反覆之情形，但依證人林正庭所述，被告
    交付款項時已表達該款項是為告訴人返還借款之意思，告訴
    人上開借款債務於該時點即已清償，自不因被告事後說詞反
    覆而變更其清償效力。
　㈣公訴意旨雖認，倘若被告已為告訴人清償上開借款債務，證
    人林正庭理應將告訴人借款時所簽發之本票返還予告訴人，
    但本案本票是由被告或林正庭在警局提出等情。惟參以證人
    即告訴人林佳誼於本院審理時另證稱：伊在110年7、8月以
    後就沒有繳利息給林正庭，因為手機貸款之事被爸爸知道，
    爸爸叫伊回花蓮，不准伊跟外面的人聯絡，所以後來伊都沒
    有辦法與他們聯絡等語（見本院卷第83頁）。可見告訴人在
    110年7、8月以後確有失聯情形，則被告在110年7月間擅自
    出售手機，將所得款項用以清償告訴人上開借款債務，證人
    林正庭未能交還告訴人當初借款時所簽發之本票，即非無由
    ，自無從僅以此節逕認告訴人上開借款債務尚未清償，而對
    被告為不利之認定。
五、綜上所述，被告雖未經告訴人同意，擅自出售告訴人之手機
    ，但已將所得款項用以清償告訴人之上開借款債務，並未占
    為己有，顯欠缺為自己或第三人不法所有之意圖，而不成立
    侵占罪。公訴意旨所援引證據，均不足證明被告有其所指之
    侵占犯行；此外，復查無其他積極事證足以證明被告有上揭
    犯行，揆諸首揭說明，要屬不能證明被告犯罪，自應為無罪
    之諭知。
據上論斷，應依刑事訴訟法第301條第1項，判決如主文。
本案經檢察官李政賢提起公訴，檢察官粟威穆到庭執行職務。
中　　華　　民　　國　　111 　年　　12　　月　　8　　日
　　　　　　　　　刑事第十庭  審判長法  官  陳金虎
　　　　　　　　　                  法  官  王鍾湄
　　　　　　　　　                  法　官　陳鈺雯
以上正本證明與原本無異。
如不服本判決應於收受送達後20日內向本院提出上訴書狀，並應
敘述具體理由。其未敘述上訴理由者，應於上訴期間屆滿後20日
內向本院補提理由書( 均須按他造當事人之人數附繕本) 「切勿
逕送上級法院」。
                                    書記官  洪儀珊　
中　　華　　民　　國　　111 　年　　12　　月　　9 　　日